臺灣臺北地方法院刑事判決　　　　　　　95年度訴字第1542號
公　訴　人　臺灣臺北地方法院檢察署檢察官
被　　　告　甲○○
　　　　　　丁○○
共　　　同
選任辯護人　李文中律師
　　　　　　粘毅群律師
上列被告等因偽造文書等案件，經檢察官提起公訴（94年度偵字
第3333號），本院判決如下：
    主  文
甲○○、丁○○均無罪。
    理  由
一、公訴意旨略以：被告丁○○係林志忠之妻，二人婚後育有三
    名女兒林晨怡、林晨慧及被告甲○○（林晨怡、林晨慧所涉
    偽造文書等罪嫌，另經檢察官為不起訴處分），而乙○○、
    林晨偉、林晨暉、林晨浩則係林志忠與前妻林雅齡所生之子
    女。緣林志忠生前擔任教職及英群企業股份有限公司之董事
    ，其名下除有臺北市大安區○○○路○ 段25巷8 號（坐落於
    臺北市○○區○○段一小段218 地號）之房屋外，並於附表
    所示之華僑銀行營業部等金融機構存放款項，然林志忠於民
    國92年10月間因罹患大腸直腸癌住院，甲○○因恐其與母親
    丁○○所居住之房子，於林志忠死後遭乙○○等繼承人變賣
    ，曾徵詢林志忠是否同意贈與上開房地予被告丁○○，並於
    93年8 、9 月間電詢代書丙○○辦理不動產所有權所需文件
    ，惟林志忠生前因故與丁○○分居，且為求各該子女財產公
    平，未曾首肯贈與房地，嗣於93年9 月17日林志忠病情惡化
    再度住院，慮及此事，恐乙○○等子女與後母丁○○因上開
    房屋變賣事宜爭吵不休，乃於同年月21日囑咐乙○○備妥錄
    音機，錄製其遺言，希望各該子女勿變賣建國南路的房屋，
    而由丁○○以新臺幣（下同）1 千萬元價購上開市值約1500
    至1600萬元之房屋，其中100 萬元作為喪葬費用，餘款每人
    100 萬元，惟乙○○尚未遵循父親指示，會同其餘子女與丁○○簽立契約，林志忠即於同年10月初呈現昏迷狀態，並於
    同月6 日因病過世，惟被告甲○○與丁○○見林志忠昏迷不
    醒人事，竟共同基於意圖為自己不法所有及偽造私文書之犯
    意聯絡，由甲○○假藉林志忠名義自行書寫贈與契約，內容
    為：林志忠贈與丁○○上開建國南路之房屋、現金430 萬元
    及外匯美金3 萬9 千元，其中現金部分由甲○○領取後全數
    交給丁○○，於立契約3 個月內完成。甲○○並於文末偽簽
    林志忠之署押，欲委由代書丙○○代為辦理上開房地過戶事
    宜，惟因本件並非林志忠委託辦理，丙○○乃告知甲○○尚
    需出具切結書擔保，甲○○即承前偽造私文書之犯意聯絡，
    再行書寫切結書內容並偽簽林志忠之署名，且為求真實復蓋
    用林志忠印文2 枚後，而於93年10月4 日晚間某時許，持土
    地、建物所有權狀、戶籍謄本、印鑑證明及印鑑章等物，委
    由不知情之丙○○代為辦理上開房地之所有權移轉，丙○○
    因於92年7 、8 月間受林志忠之託辦理臺北市○○○路房地
    之買賣事宜，且林志忠亦曾於92年12月底帶同甲○○前往詢
    問財產繼承問題，不疑有偽，而於同年月6 日持上開證明文
    件及印鑑章等物前往臺北市大安區地政事務所辦理上開房地
    過戶事宜，期間甲○○趁林志忠住院無法自行處理事務之際
    ，盜用林志忠自行保管之印鑑章，自93年9 月23日至同年10
    月6 日止，分別於附表所示之時間前往附表所示華僑銀行民
    生分行等金融機構，偽稱林志忠指示領款，致金融機構陷於
    錯誤而讓其提領如附表所示之款項，合計金額達623 萬154
    元，足生損害於林志忠及地政機關地籍管理之正確。嗣林志
    忠過世後，林晨浩等人發覺上開房地業已過戶予丁○○，且
    林志忠存款大都由甲○○盜領，經質問丁○○及甲○○2 人
    竟出示上開由甲○○書寫之贈與契約1 份，因與林志忠生前
    所交待之財產處理完全不符，且上開文件均為甲○○所書寫
    ，簽名部分亦與林志忠筆跡不相符，始悉上情。因認被告2
    人均涉犯刑法第216 、210 條行使偽造私文書罪嫌及同法第
    339 條第1 項詐欺罪嫌。
二、按犯罪事實應依證據認定之，無證據不得推定其犯罪事實；
    不能證明被告犯罪者，應諭知無罪之判決，刑事訴訟法第15
    4 條、第301 條第1 項分別定有明文。又事實之認定，應憑
    證據，如未能發現相當證據，或證據不足以證明，自不能以
    推測或擬制之方法，以為裁判基礎，最高法院40年臺上字第
    86號著有判例可資參照。且認定犯罪事實所憑之證據，雖不
    以直接證據為限，間接證據亦包括在內，然無論直接或間接
    證據，其為訴訟上之證明，須於通常一般之人均不致於有所
    懷疑，而得確信其為真實之程度者，始得據之為有罪之認定
    ，倘其證明尚未達到此一程度，而有合理性懷疑之存在時，
    即無從為有罪之認定，此亦有最高法院76年臺上字第4986
    號判例可資參照。
三、本件公訴人認被告甲○○、丁○○2 人均涉有行使偽造私文
    書罪嫌，係以：(一)告訴人林晨浩之指訴；(二)證人乙○○之證
    述；(三)同案被告林晨怡、林晨慧之供述；(四)證人丙○○之證
    述；(五)贈與契約、切結書（偵卷第10、172 頁）；(六)內政部
    警政署刑事警察局95年8 月18日刑鑑字第0950117473號函（
    偵卷二第151 頁）；(七)林志忠於93年9 月29日出具之外匯存
    款委託到期領取書（偵卷第173 頁）；(八)附表所示各該銀行
    存摺明細（偵卷第97-110頁）；(九)華僑銀行營業部及民生分
    行、中央信託局、國泰世華銀行、中國農民銀行函文及所附
    取款憑條（偵卷二第142 頁以下），為其論據。
四、訊據被告2 人均堅決否認有何行使偽造私文書及詐欺取財之
    犯行，並均辯稱：上述贈與契約及切結書均非被告甲○○所
    偽造，而係林志忠自行簽名，且被告甲○○提領如附表所示
    之款項，亦係依林志忠之指示所為等語。經查：
（一）偽造上述贈與契約及切結書部分：
　　1.被告甲○○於93年10月4 日晚間某時許，持上述贈與契約
      、切結書、土地、建物所有權狀、戶籍謄本、印鑑證明及
      印鑑章，委由不知情之丙○○代為辦理臺北市○○區○○
      段一小段218 地號土地及其上門牌號碼：臺北市大安區○○○路○ 段25巷8 號房屋之所有權移轉登記之事實，業據
      被告甲○○坦承不諱，核與證人丙○○於本院具結證述：
      「（你是否有替兩位被告或丁○○辦理建國南路不動產的
      過戶事宜？）建國南路辦理過戶，是甲○○拿資料來辦理
      ，這個資料不是本人來辦的話，要提供相關證件來辦理，
      房子是以夫妻贈與的方式由林志忠贈與丁○○。（甲○○
      拿什麼資料給你？）印鑑證明、權狀、印章還有切結書、
      贈與契約書等。」等語相符，並有土地登記申請書、臺北
      市地政規費及其他收入存根、臺北市稅捐稽徵處土地增值
      稅不課稅證明書、土地贈與所有權移轉契約書、臺北市稅
      捐稽徵處年度契稅繳款書、房屋稅繳款書、建築改良物贈
      與所有權移轉契約書、土地及建物所有權狀（93年度發查
      字第3838號卷第6-14頁）、土地登記謄本（偵卷第77頁）
      在卷可稽，是此部分之事實堪以認定。
　　2.又上述贈與契約及切結書經送內政部警政署刑事警察局鑑
  　　定，因贈與契約及切結書上「林志忠」簽名筆跡與對照文
  　　件上簽名筆跡書寫方式不同而無法認定，此有內政部警政
    　署刑事警察局94年10月26日刑鑑字第0940138798號函（偵
      卷二第74頁）在卷可參，雖內政部警政署刑事警察局95年
      8 月18日刑鑑字第0950117473號函稱：「本案有關本局94
      年10月26日刑鑑字第0940138798號函中所謂書寫方式不同
      ，係指贈與契約及切結書與對照證文件上林志忠簽名筆跡
      ，其筆劃架構、筆劃相關位置、連筆方式均有不同書寫方
      式，欠缺筆劃特徵一致性，致無法歸納其筆跡特徵，以進
      行筆跡比對。」（偵卷二第151 頁），然林志忠因罹患大
      腸直腸癌，93年9 月17日住院，同年10月6 日死亡，有國
      立臺灣大學醫學院附設醫院95年12月5 日校附醫秘字第09
      50213663號函及所附林志忠病歷資料在卷可稽，且依上述
      函文之鑑定人張弘昌於另案告訴人請求被告丁○○塗銷上
      述房地所有權移轉登記之民事訴訟中（臺灣高等法院95年
      度重上字第347 號）具結證述：「（本件鑑定結果欠難認
      定的真意為何？）如果有重大疾病我們會特別謹慎，我們
      會蒐集同時期的鑑定字跡來比對，本件鑑定字跡93年9 月
      22日，但他們蒐集到的筆跡是93 年9月14日，所以我們認
      為93年9 月14日到93年9 月22日間有問題，所以我們不敢
      貿然鑑定認定，當時書寫方式不一樣，可能生病原因所致
      或是他人模仿所以我們不敢貿然判斷。... （提示臺灣大
      學附設醫院函，如果提示這個函可以證明意識清楚你們是
      否可以下判斷？）意識清楚與書寫的字跡與平常不一定相
      同。（為何知道臺北地院函就知道有癌症？）送鑑定資料
      就已經顯示有住院化療的情形，而且筆跡明顯不一樣，所
      以我們就懷疑有重症，而且化療是癌症的情形。（如果送
      鑑案件有重症就不可以判斷？）不一定，視個案認定，如
      果字跡穩定也可以下判斷。（本件系爭鑑定字跡即贈與書
      、切結書字跡品質如何？）品質不佳。」（本院卷一第20
      3 頁等語，足認本件贈與契約與切結書上林志忠之簽名字
      跡雖與送鑑之林志忠本人簽名字跡之書寫方式不同，仍有
      可能係因林志忠生病所致，尚難憑上述95年8 月18日之函
      文即認贈與契約及切結書內容均非林志忠所書，而係被告
      甲○○所偽造。
　　3.參以丙○○於本院具結證述：「之後我還有見過甲○○，
  　　大概是在92年底左右，由林志忠特別帶著甲○○來我的事
    　務所來詢問有關繼承的事情。（當天林志忠是如何來詢問
      有關繼承問題與內容？）林志忠打電話到我事務所問我有
      沒有空，我就在事務所等他，他就帶著甲○○過來，他提
      到他朋友有幾個小孩有前妻的小孩及現任太太與小孩，他
      名下有財產要辦理過戶，這些財產要移轉的話，如何才公
      平，我說如果要留給現在小孩的話，你現在要過給小孩的
      話，要多贈與稅，我說要節稅的話這樣比較不合邏輯，我
      建議以夫妻贈與的方式過給太太，這就變成太太所有，日
      後再過戶給現任太太的小孩，就與前妻小孩沒有關係。（
      你跟林志忠建議完之後，他做何表示？）他說他知道了，
      他會跟他的朋友說，如果還有問題的話，再讓甲○○向我
      詢問問題。... 我也沒有說是不是你的問題，但我認為他
      是問自己的事，後來二次電話裡面，我也沒有直接戳破他
      ，林志忠有表示，他就要這麼做，我說如果你要這麼辦，
      就把資料帶來。（你剛剛說林志忠就要這麼辦，你說要他
      把資料帶來，為何變成甲○○在辦，而不是林志忠在辦？
      ）在我第一次見到甲○○的時候，林志忠就特別強調說如
      果有問題會找甲○○跟我聯絡，而且在九十二年底的時候
      ，林志忠特別帶甲○○到我的事務所，他們要走的時候還
      說會找甲○○跟我聯絡，在我的邏輯上，甲○○是可以代
      表林志忠的，但是要有相關的授權。」等語，堪認林志忠
      確有將上述房地贈與被告丁○○之意思，且林志忠於93年
      9 月22日贈與契約書及切結書書立之時，意識仍清楚，可
      表達身體不適之部位，此有國立台灣大學醫學院附設醫院
      94年8 月22日校附醫秘字第0940209062號函（見上述民事
      卷宗第1 卷第80頁）可稽，則被告2 人辯稱上述贈與契約
      及切結書為林志忠親筆所書，非屬全然無據。
　　4.至證人乙○○雖於本院具結證述林志忠曾於93年9 月21日
  　　以錄音遺言表明系爭不動產要過戶給被告，則被告須拿出
    　1 千萬等情，惟此充其量僅能證明林志忠希望被告丁○○
      能拿出1 千萬元來做分配，即至多僅係被告是否尚負有需
      提出1 千萬元之作為義務，並不足據以否決或推翻林志忠
      確有贈與上述房地予被告丁○○之真意，且前開錄音既係
      被繼承人林志忠於93年9 月21日錄製，則林志忠是否於翌
      日改變心意，亦未可知，況前開錄音亦不致影響林志忠囑
      被告甲○○代書贈與契約書及切結書內容之真正性，是起
      訴書執此主張上述贈與契約書及切結書係由被告甲○○偽
      造，尚非可採。
（二）提領如附表所示林志忠存款部分：
　　1.依據同案被告林晨怡於偵查中供述：「父親在醫院有交待
  　　過遺產由大哥乙○○及甲○○負責，... 。」（偵卷第13
　　　0 頁）等語，核與證人乙○○於本院具結證述：「（你父
  　　親有無告訴你他的財產？）他有擔心建國南路要如何處理
    　，至於其他的就由我和甲○○共同處理。」等語相符。又
      依乙○○另於本院具結證述：「（你在偵查筆錄中說林志
      忠有請你賣英群、中鋼的股票，是何時叫你賣的？）93年
      9 月20幾日，但詳細日期我要在查，我父親有打電話給營
      業員說授權我來賣。（林志忠說同意你賣股票時，現場還
      有何人在場？）沒有其他人在場。（93年9 月21日錄音內
      容是否還記得？）還記得，由林志忠講話我錄音的，內容
      主要是所有他的財產部分希望我、林晨偉、林晨暉、甲○○4 人處理，建國南路房子希望丁○○拿出1 千萬元才可
      以過戶，其中1 百萬元是喪葬費用，其他9 百萬元由7名
      子女來分，1 人1 百萬元，剩下2 百萬元他沒有說的很清
      楚。（你父親林志忠財務是由何人處理？）生病之前是他
      自己親自處理，92年生病之後還是他自己處理，住院期間
      也是他自己處理，例如賣股票會委託我打電話給營業員，
      領款部分除非是他有寫委託書，有一次93年9 月29日他有
      請甲○○處理，我看筆跡是我父親的，但是委託書上也沒
      有說提領的款項要贈與給丁○○。（你父親生前有無提到
      遺產稅要如何繳納？）他有提過一次，房子丁○○拿出1
      仟萬元繳納遺產稅，剩下由我、甲○○、林晨暉、林晨偉
      共同處理，在這種情況下如國稅局催，唯一動作就是我凍
      結了6 百萬元。（你父親不是說給你們1 人1 百萬元，那
      如何繳稅？）我父親提過一次，但是沒有講的很清楚遺產
      稅要如何繳，... 。」等語，堪認林志忠於住院期間，其
      財務係親自委由乙○○或被告甲○○各自處理。參以被告
      甲○○提領如附表編號3 、5 、7 所用之林志忠印鑑並非
      同一，此有93年9 月24日國泰世華商業銀行取款憑條（偵
      卷二第143 頁）、93年10月6 日華僑銀行存款憑條（偵卷
      二第148 頁）、93年9 月27日中國農民銀行取款憑條（偵
      卷二第153 頁）在卷可稽，且被告甲○○至中國農民銀行
      、中央信託局提領林志忠存款需有密碼，復有中國農民銀
      行取款憑條及中央信託局股份有限公司國內銀行處95年5
      月24日中銀存字第09510002939 號函（偵卷二第153 、15
      6 頁）附卷可參，如非林志忠本人告知各銀行所用印鑑及
      密碼，尚難順利取款。是被告2 人辯稱被告甲○○領取如
      附表所示之款項，亦係依林志忠之指示所為等語，並非無
      據。
　　2.又參酌上述證人乙○○所述，林志忠於93年9 月21日曾表
  　　示被告丁○○應拿出1 千萬元作為遺產稅之用，且由其7
    　名子女各得1 百萬元，另1 百萬元作為喪葬費用等情，足
      認林志忠主觀上應認遺產稅約需2 百萬元。觀諸上述贈與
      契約所載：「立契約人林志忠贈與配偶丁○○土地（大安
      區○○街○○段、地號0218、面籟3691平方公尺、權利為
      10000 之193） 、建物（307 大安區○○○路○ 段25巷8
      號、基地坐落瑞安一小段218 、地面增146.17、權利範圍
      為全部）、現金430 萬元整及外匯美金39000 元，其中現
      金與外匯美金由小女甲○○領取，並全數交付給配偶丁○○，於立契約後三個月內完成。」等情，則被告2 人辯稱
      被告甲○○領取如附表所示之款項，其中430 萬元交予被
      告丁○○，其他的錢（即193 萬1654元）係林志忠交代用
      以繳納遺產稅及房地過戶所需費用（偵卷第131 頁）等語
      ，其數額與上述證人所述及贈與契約記載互核相符而堪以
      採信。足認被告甲○○於林志忠死亡前受林志忠指示提領
      如附表所示林志忠存款623 萬1654元之行為，係基於林志
      忠之授權而為使用帳戶之行為，尚難以刑法之盜用他人印
      章、行使偽造私文書及詐欺取財罪論處。
五、綜上所述，被告甲○○係基於林志忠之授權而移轉上述房地
    所有權及提領如附表所示之存款，並無證據可資證明被告甲○○有何偽造贈與契約及切結書之犯行，而被告丁○○僅於
    贈與契約之受贈人欄內簽名，並未參與偽造贈與契約、切結
    書及提領存款之行為，且主觀上亦認為被告甲○○係經林志
    忠授權使用林志忠之帳戶，而無盜用印章、行使偽造私文書
    及詐欺取財罪之主觀犯意，被告2 人均難以刑法第217 條第
    2 項之盜用他人印章、第216 條、210 條之行使偽造私文書
    、第339 條第1 項之詐欺取財之罪論處。此外，本院復查無
    其他積極證據，足認被告等有公訴人所指盜用他人印章、行
    使偽造私文書及詐欺取財之犯行，核諸前揭說明，自應由本
    院就被告2人為無罪之諭知。
據上論斷，應依刑事訴訟法第301條第1項，判決如主文。
本案經檢察官郭麗娟到庭執行職務。
中　　華　　民　　國　　96　　年　　6 　　月　　20　　日
　　　　　　　　　刑事第三庭  審判長法  官  黃雅芬
                                    法  官  游士珺
                                    法　官　胡宗淦
以上正本證明與原本無異。
如不服本判決，應於判決送達後10日內向本院提出上訴狀（應抄
附繕本）。告訴人或被害人如對於本判決不服者，應具備理由請
求檢察官上訴，其上訴期間之計算係以檢察官收受判決正本之日
期為準。
　　　　　　　　　　　　　　　　    書記官　張耀鴻
中　　華　　民　　國　　96　　年　　6 　　月　　20　　日
附表（現金提領一覽表）
┌──┬──────────┬────────┬─────┬────┬─────┐
│編號│銀行名稱            │    帳號        │   日期   │  方式  │  金額    │
├──┼──────────┼────────┼─────┼────┼─────┤
│1   │華僑銀行民生分行    │000-000-00000000│93／9／23 │現金提領│  500,000 │
├──┼──────────┼────────┼─────┼────┼─────┤
│2   │華僑銀行民生分行    │000-000-00000000│93／9／23 │現金提領│  653,000 │
├──┼──────────┼────────┼─────┼────┼─────┤
│3   │國泰世華銀行復興分行│000000000000    │93／9／24 │現金提領│  682,000 │
├──┼──────────┼────────┼─────┼────┼─────┤
│4   │中央信託局          │0000-000-0000000│93／9／27 │現金提領│  517,000 │
├──┼──────────┼────────┼─────┼────┼─────┤
│5   │農民銀行竹科分行    │000-00-000000   │93／9／27 │現金提領│1,136,000 │
├──┼──────────┼────────┼─────┼────┼─────┤
│6   │華僑銀行總行營業部  │000-000-00000000│93／10／5 │現金提領│  100,000 │
├──┼──────────┼────────┼─────┼────┼─────┤
│7   │華僑銀行總行營業部  │000-000-00000000│93／10／6 │現金提領│  599,000 │
├──┼──────────┼────────┼─────┼────┼─────┤
│8   │華僑銀行總行營業部  │000-000-00000000│93／9／30 │現金提領│2,044,654 │
├──┼──────────┼────────┼─────┼────┼─────┤
│    │      合            │                │    計    │        │6,231654  │
└──┴──────────┴────────┴─────┴────┴─────┘
